【裁判字號】    89,上易,3212
【裁判日期】    900118
【裁判案由】    詐欺
【裁判全文】
臺灣高等法院刑事判決                          八十九年度上易字第三二一二號
    上  訴  人  臺灣基隆地方法院檢察署檢察官
    被      告  甲○○
    被      告  丙○○即沈丙.
右上訴人因被告詐欺案件，不服臺灣基隆地方法院八十八年度易字第一○八號，中華
民國八十九年六月十三日第一審判決（起訴案號：臺灣基隆地方法院檢察署八十七年
度偵字第三三五七號）提起上訴，本院判決如左：
    主  文
原判決關於甲○○部分撤銷。
甲○○連續意圖為自己不法之所有，以詐術使人將本人之物交付，處有期徒刑伍月，
如易科罰金以參佰元折算壹日。
其他上訴駁回。
    事  實
一、甲○○原係丙○○之配偶（現已離婚），丙○○於八十五年二月一日出任會首召
    集民間互助會，每會新台幣（下同）一萬元，乙○○以楊豆、楊再生、楊淑涼、
    楊淑芬、楊聖平、呂淑芬、乙○○等名義參加七會，甲○○借用江阿雪、李來發
    名義參加二會，另李進鎮參加一會。詎甲○○因經濟陷入困境，竟意圖為自己不
    法之所有，並基於概括之犯意，先後於八十五年四、五、六月間向乙○○諉稱，
    因會員中有人經濟狀況不佳，又無法得標，欲依當月得標金額將會員權利轉讓予
    乙○○，而先由乙○○依當月得標金額將款項給付甲○○轉交會員後，會員再每
    月給付死會會款予乙○○，由乙○○賺取每月標息之價差，致乙○○不疑有詐而
    應允受讓李進鎮、李來發、江阿雪等三會權利，依序給付甲○○轉讓金三十二萬
    九千二百元、三十一萬五千二百元、二十九萬七千八百元。甲○○詐得上開金額
    後即逃匿，乙○○始知受騙。
二、案經被害人乙○○訴請臺灣基隆地方法院檢察署檢察官偵查起訴。
    理  由
甲、撤銷改判（即被告甲○○有罪）部分：
一、 右開事實，除否認有詐欺犯意外，業據被告甲○○供承不諱（見本院卷第七十
     七頁），並經告訴人乙○○指訴綦詳，且有互助會單影本足佐。查被告甲○○
     以李來發名義所參加之互助會，已於八十五年三月間得標，李進鎮之互助會亦
     屬死會，此經同案被告即會首丙○○供陳不移，被告復自承李來發、江阿雪名
     義之互助會係其借名參加，轉讓時並未告知告訴人乙○○（見本院卷第七十七
     頁），則被告自始即明知李來發於轉讓時已係死會，且與江阿雪均是其所借用
     之名義，竟仍向告訴人誑稱李來發為活會、江阿雪亦欲讓售權利，致使告訴人
     陷於錯誤而交付款項；又被告於轉讓李進鎮之互助會後，猶標取該李進鎮名義
     之互助會，於此情形，被告所為俱屬施用詐術甚明。被告得款後，即逃匿無蹤
     ，經原審通緝在卷，有通緝書可稽，所辯無詐欺之意，無非卸責之詞，不足採
     信。事證明確，被告犯行，堪以認定。
二、核被告甲○○所為，係犯刑法第三百三十九條第一項之詐欺罪。先後多次犯行，
    時間密接，犯罪構成要件相同，顯係基於概括犯意而為，應依連續犯規定以一罪
    論，並加重其刑。原審不察，而為被告甲○○無罪之判決，即有未合。檢察官據
    以上訴指摘原判決不當，為有理由，應予撤銷改判。爰審酌被告犯罪之動機、目
    的、手段、得利將近百萬元，尚未與被害人和解賠償損害，及其犯後態度等一切
    情狀，量處有期徒刑五月，並諭知易科罰金之折算標準。
乙、上訴駁回（含被告甲○○不另為無罪諭知）部分：
一、公訴意旨略以：被告甲○○、丙○○夫婦（已離婚）於八十四年底經濟已陷入困
    境，竟佯裝有足夠財力，（一）於八十四年十二月五日向乙○○借款五十萬元，
    保證一個月內清償，事後卻一再拖延。（二）又於八十五年推由丙○○出名為會
    首，召集互助會，乙○○以楊豆、楊再生、楊淑涼、楊淑芬、楊聖平、呂淑芬、
    乙○○等名義參加七會，後於八十五年四、五、六月間，被告二人連續向乙○○
    諉稱有人欲讓售會員權利，乙○○深信不疑，乃以九十四萬二千二百元買入三會
    （此部分被告甲○○判決有罪如前述）。（三）八十五年十二月一日乙○○以標
    息五千一百元得標，被告二人拒不付款，借款亦未清償，乙○○始知受騙。因認
    被告等涉犯刑法第三百三十九條第一項之詐欺取財罪嫌。
二、按犯罪事實應依證據認定之，無證據不得推定其犯罪事實，刑事訴訟法第一百五
    十四條定有明文。次按刑法第三百三十九條第一項詐欺罪之成立，以意圖為自己
    或第三人不法所有，以詐術使人將本人或第三人之物交付為要件。所謂以詐術使
    人交付，必須被詐欺人因其詐術而陷於錯誤，若其所用方法，不能認為詐術，亦
    不致使人陷於錯誤，即不構成該罪。最高法院四十六年台上字第四六０號判例著
    有明文。經查：
（一）被告丙○○確未向告訴人乙○○借款與讓售互助會會員權利，業據被告甲○○
      供明，告訴人乙○○於原審審理中，關於借款與讓會部分，均指稱係被告甲○○所為，互核一致，足證被告丙○○與此二部分並無關連，僅因其為前開互助
      會之會首，遂無端遭此株連，尚難認被告丙○○就此部分有何詐欺犯行。
（二）被告甲○○固坦承有向告訴人乙○○借款之事實，惟堅決否認有何詐欺犯行，
      辯稱：該五十萬元之借款，伊已償還二十五萬元，其餘之二十五萬元，則以讓
      售李進鎮、李來發、陳阿雪等三個互助會會員權利予被害人之方式清償，卷附
      支票二張，係嗣後又向被害人借款時所簽發，伊絕無詐欺等語。
（三）被告甲○○所稱上情，為告訴人乙○○所否認，並稱甲○○並未清償五十萬元
      借款，該二張支票即為清償五十萬元借款所簽發，會員權利係被告甲○○另外
      讓售等語。查被告甲○○所簽發之支票二張號碼係連號（ＡＬ0000000
      、ＡＬ0000000），發票日期分別為八十五年十一月二十九日及八十五
      年十二月三十一日，當係為償還五十萬元之借款所簽發，若被告甲○○果係持
      支票另向告訴人借款五十萬元，此屬有利於告訴人之事，又何需否認？事理至
      明。被告甲○○未清償五十萬元之借款固然非虛，惟觀之乙○○於偵查中，就
      檢察官訊問：「為何貿然借他（指被告甲○○）錢？」，則據答稱：「因他為
      我十多年鄰居。」，且告訴人乙○○於原審審理中，亦稱：「（甲○○在八十
      四年十二月十五日，借五十萬元在一月要還，而未還，為何再向他買三會？）
      我爸爸說他信用很好。」等語，則告訴人於貸借之初既係參考其與被告甲○○
      有多年鄰居交誼，及其父所稱之被告信用等情，經過評估後方貸與五十萬元，
      於此，則被告借款當時並無施用詐術可言。至告訴人於八十五年十二月一日標
      取之互助會，被告丙○○未給付會款，乃係因告訴人參加以丙○○為會首另一
      互助會（五千元）未交付死會會款，此經被告丙○○供述明確，告訴人亦同此
      陳述，由此可知，被告丙○○未給付告訴人會款，要屬民事糾紛，以此指稱被
      告甲○○、丙○○涉有詐欺犯行，容有誤會。
三、綜上所述，本部分僅屬單純債務不履行之民事糾葛，此外復查無其他積極證據足
    以證明被告犯罪，（一）公訴人就此部分事實認與被告甲○○前揭起訴論罪之事
    實，有裁判上一罪之關係，爰不另為無罪之諭知。（二）原審就被告丙○○為無
    罪之諭知，依法並無不合。檢察官依告訴人之請求提起上訴，非有理由，應予駁
    回。
據上論斷，應依刑事訴訟法第三百六十九條第一項前段、第三百六十四條、第三百六
十八條、第二百九十九條第一項前段、刑法第五十六條、第三百三十九條第一項、（
修正後）、第四十一條第一項、罰金罰鍰提高標準條例第一條前段、第二條，判決如
主文。
本案經檢察官吳國南到庭執行職務。
中      華      民      國    九十      年      一      月     十八     日
                              臺灣高等法院刑事第二十三庭
                                  審判長法  官  劉  靜  嫻
                                        法  官  宋      祺
                                        法  官  吳      燦
右正本證明與原本無異。
本件不得上訴。
                                        書記官  陳  靜  姿
中      華      民      國    九十      年      一      月     二十     日
附錄：本判決論罪科刑法條全文
刑法第三三九條第一項
意圖為自己或第三人不法之所有，以詐術使人將本人或第三人之物交付者，處五年以
下有期徒刑、拘役或科或併科一千元以下罰金。


司法院資訊處製作；財團法人民間司法改革基金會備份。
